最高法院刑事判決　　　　　　　　　　　　　　　九十三年度台上字第四四六八號
　　上　訴　人　台灣高等法院台南分院檢察署檢察官
　　上　訴　人
　　即　被　告　甲○○
　　　　　　　　　　　　在押.
右上訴人等因被告殺人未遂等罪案件，不服台灣高等法院台南分院中華民國九十三年
六月二十五日第二審更審判決（九十三年度上更(一)字第一五六號，起訴案號：台灣台
南地方法院檢察署九十二年度偵字第四三０三、四六三八號），提起上訴，本院判決
如左：
　　主　文
上訴駁回。
　　理　由
一、關於放火燒燬現供人使用之住宅、殺人未遂部分
按刑事訴訟法第三百七十七條規定，上訴於第三審法院，非以判決違背法令為理由，
不得為之。是提起第三審上訴，應以原判決違背法令為理由，係屬法定要件。如果上
訴理由狀並未依據卷內訴訟資料，具體指摘原判決不適用何種法則或如何適用不當，
或所指摘原判決違法情事，顯與法律規定得為第三審上訴理由之違法情形，不相適合
時，均應認其上訴為違背法律上之程式，予以駁回。本件檢察官上訴意旨略以：(一)原
判決認定上訴人即被告甲○○就放火燒燬現供人使用之住宅之犯行，與第一審事實欄
之記載，並無異致，但量刑由原來之有期徒刑伍年驟減為有期徒刑參年捌月，但未敘
明減輕其刑之依據，自嫌理由不備。(二)原判決事實欄未敘明被告有遭張源村、張聰明
、張元河持鐵器、木棍毆打成傷；但理由中則敘明被告遭張源村、張聰明、張元河持
鐵器、木棍毆打成傷，自有事實認定與理由說明齟齬之違誤。又被告所辯：其遭張源
村、張聰明、張元河持鐵器、木棍圍毆，其中一人並持有刀械云云，如為真實，則被
告何有持刀反擊之機會，顯見被告所辯上情，有違經驗法則云云。被告上訴意旨略稱
：(一)其至被害人張菊蓮家中之車庫內，置放汽油與線香（實為柱香）時，先將線香之
中段挖空後，將鞭炮黏於下段後，再將線香黏貼在張源村所有，停放於車庫之ＭＲ｜
二三三八號自用小客車右前車身下方，上開線香之中段業已挖空，足以阻止該香之延
燒，顯見其無放火之故意；且扣案之柱香，其前端雖有燻黑之痕跡，但燻黑之程度極
淺，亦見該柱香尚未達於燃燒之程度，告訴人張源村亦陳稱其見被告之車輛逆向行駛
停放在消防栓之前方，行動鬼祟，又聞到汽油之味道，即跑回將車燈打開，並與堂哥
追上前去，只見被告未及開車燈往巷子裏跑去等語，是被告尚未及點燃線香即為張源
村發覺，故上開公共危險罪尚未達於著手之階段。(二)上開線香上之引火線並非被告所
綁上；張源村亦指稱：線香係其發現後予以拔下加以熄滅，塑膠盆係警察命其取去將
汽油倒掉，鞭炮及引信於掉落後由警員重新綁上等語；警員楊永發亦證稱：其拍照時
曾將汽油盆加以移動，益見警方於現場之蒐證，已與原貌不符，不足以反應事實。(三)
被告係遭張源村及張聰明、張元河持鋤頭柄、鐵管加以圍毆，為保性命，始持刀加以
反擊，此觀被告身體及四肢各處受有多處切割傷及受傷後血染座車之情自明，被告上
開行為，屬正當防衛，否則以被告所持鋒利之西瓜刀，不難置張源村於死地云云。查
原判決認定被告與張菊蓮原係救國團曾文青年活動中心之同事，二人發生婚外情後，
為張菊蓮之夫張源村發現，張菊蓮有意分手，被告心有未甘，竟於民國九十一年十月
三十一日晚上十一時十分許，至台南縣楠西鄉○○村○○路一八九號張菊蓮家中之車
庫內，先將線香之下方約三分之一處挖空，上段另纏以引火線，線頭並纏於線香接近
點燃之香頭，再將鞭炮黏於線香之中段，鞭炮之引信則綁在線香挖空處，再將線香黏
貼在張源村所有停於車庫之ＭＲ｜二三三八號自用小客車右前車身下方，正下方地上
放置一裝有八分滿汽油之塑膠容器，再點燃線香，俟線香燃及鞭炮以引燃汽油，以燒
燬該自用小客車及相鄰之信義路一九一號、一九三號之他人住宅，幸經張源村即時發
現，始未釀災而報警查獲，並在現場扣得塑膠盒及黏貼有鞭炮之線香。被告又於九十
二年四月一日下午四時三十分，至張源村之住處，索討張菊蓮之欠款，而與張源村、
張聰明、張元河等人口角、互毆受傷（右中指、無名指、頭皮、軀幹、四肢、右臂、
左臂、背部、左膝窩、右膝窩、右大腿內側等處），憤而取出預藏之西瓜刀，基於殺
人之犯意，砍中張元河之腹部，造成張元河腹部穿刺傷併臟器外露、降結腸及脊椎旁
肌肉截斷、左腎部分撕裂傷等傷害，再持刀由上向下猛砍張源村之頭部，致張源村受
有頭部多處刀傷、左前臂刀傷、神經、肌腱、動脈受損、左手臂刀傷等傷害，張源村
之父張聰明見狀，持水管前來抵抗，被告復承接前開殺人之概括犯意，持刀砍中張聰
明之左手臂，致左手臂受有刀傷，張元河、張源村經及時送醫急救，免於一死，經警
查獲並在現場扣得西瓜刀一把（包含刀柄、刀套）等情，係依憑被告所為不利於己之
供述，核與被害人張聰明、張源村、張元河，證人張菊蓮、張惠美、楊永瑞供述之情
節相符，並有現場照片四十張、現場繪製圖、奇美醫學中心診斷證明書四紙，塑膠盒
一只、柱香一支、鞭炮一只及西瓜刀一把（包含刀柄、刀套）等證據，資以證明被告
有放火燒燬現供人使用之住宅、及連續殺人未遂之事實，因而撤銷第一審關於放火燒
燬現供人使用之住宅、連續殺人未遂之科刑判決，改判論處被告放火燒燬現供人使用
之住宅未遂罪刑。又連續殺人未遂罪刑，已敘明其所憑之證據及認定之理由，並以被
告所辯：線香黏貼於張源村之車子，只在嚇嚇對方，線香的中間有間隔，足以阻斷火
勢，非意在放火。九十二年四月一日係前往索欠，反遭張源村等多人圍毆，始持刀自
衛云云，如何不足採信，於理由中詳加說明與指駁，從形式上加以觀察，並無違背法
令之情形存在。次按原判決已敘明被告係遭張源村多人圍毆，始持刀砍殺張源村等人
之犯罪動機，於理由中亦詳述上情無訛，尚無所指事實認定與理由說明矛盾之違法。
而被告遭多人持棍、棒圍毆，此有現場之照片與被告之診斷證明書可按（見警卷(二)第
三七、四八頁），則被告遭多人以棍棒圍毆後，奮力持刀反擊對方，非無可能，此觀
被告所持之刀柄裂為四片之情自明（見同上卷第四二頁）。又本件原審除與第一審法
院以審酌被告犯罪之動機、目的、所受之刺激、手段、品行、智識程度犯罪行為所生
危害及被告犯罪後之態度外，另斟酌被告自身亦受有傷害及犯後已與告訴人成立和解
，但尚未履行等情狀，為量刑之依據，而於法定刑期內，量處有期徒刑參年捌月，實
無違法之可言。復按被告於警詢及審理中坦承：九十一年十月三十一日下午二十三時
十五分至張源村之住處前，以塑膠盒裝汽油欲將停放之ＭＲ｜２３３８號自小客車縱
火係以雙面膠將爆竹黏在線香（實為柱香）下方三分之一處，其知道上開方法足以釀
災等語。證人即警員楊永瑞證稱：其接獲張源村報案後，趕赴現場，見車身底下置有
汽油，線香已點燃過，但已被熄滅，放在車邊，柱香黏在右側車門的下面，汽油盆放
在香的下方，炮竹是綁在香的中段不是綁得很緊，其將之置於機車行李箱時有脫落，
上送分局，上送後不知何人將之綁上，其取下線香時，上面尚有雙面膠的痕跡，線香
燃燒到引信時會引爆鞭炮等語。現場照片顯示該香下方約三分之一處被挖空，引火線
纏於線香被挖空處前接近點燃之香頭，足以引發火災，已據原判決敘述明確。而被告
於審理中自承其遭張源村多人圍毆不敵，正欲離去，對方不讓其離去，始持刀砍殺對
方等語（見原審更(一)卷第四六頁），足見被告砍殺對方時，對方已無加害行為，自無
可主張正當防衛。檢察官及被告上訴意旨未依卷內訴訟資料具體指摘原判決關於放火
燒燬現供人使用之住宅及殺人未遂部分如何不適用法則，或如何適用法則不當，徒就
原審採證認事職權之適法行使，及原判決已說明之事項，任意指摘，核與法律規定得
為第三審上訴理由之違法情形，不相適合。其等此部分之上訴為違背法律上之程式，
應予駁回。
二、恐嚇危害安全部分
按刑事訴訟法第三百七十六條所列各罪之案件，經第二審判決者，不得上訴於第三審
法院，法有明文。本件上訴人甲○○所犯恐嚇危害安全部分，原判決係依刑法第三百
零五條論罪科刑，核屬刑事訴訟法第三百七十六條第一款之案件，既經第二審判決，
自不得上訴於第三審法院，上訴人一併提起上訴，顯為法所不許，應予駁回。
據上論結，應依刑事訴訟法第三百九十五條前段，判決如主文。
中　　　華　　　民　　　國　　九十三　　年　　　八　　　月　　二十六　　日
                              最高法院刑事第七庭
                                  審判長法官  莊　登　照
                                        法官  洪　明　輝
                                        法官  黃　一　鑫
                                        法官  魏　新　和
                                        法官  林　秀　夫
      右正本證明與原本無異
                                              書  記  官
中　　　華　　　民　　　國　　九十三　　年　　　九　　　月　　　一　　　日
                                                                       Ｒ
